【裁判字號】    99,消債更,204
【裁判日期】    991231
【裁判案由】    更生
【裁判全文】
臺灣桃園地方法院民事裁定           99年度消債更字第204號
聲  請  人
即債務人    朱秀芳
上列當事人因消費者債務清理事件聲請更生，本院裁定如下：
    主  文
更生之聲請駁回。
聲請程序費用由聲請人負擔。
    理  由
一、按債務人不能清償債務或有不能清償之虞者，得依本條例所
    定更生或清算程序，清算清理其債務，消費者債務清理條例
    第3 條定有明文。再按，更生之聲請有下列情形之一者，應
    駁回之：一債務人曾依本條例或破產法之規定而受刑之宣告
    ；二債務人曾經法院認可和解、更生或調協，因可歸責於己
    之事由，致未履行其條件；三債務人經法院通知，無正當理
    由而不到場，或到場而不為真實之陳述，或拒絕提出關係文
    件或為財產變動狀況之報告，同條例第46條亦有明文。又聲
    請更生或清算不合程式或不備其他要件者，法院應以裁定駁
    回之，但其情形可以補正者，法院應定期間先命補正，復為
    同條例第8 條所明定。
二、本件聲請意旨略以：聲請人前曾於民國95年間依照中華民國
    銀行公會會員辦理消費金融案件無擔保債務協商機制與最大
    債權銀行國泰世華商業銀行成立協商，協商條件為每月新台
    幣（下同）21,676元、120 期、利率6 ％。惟因協商當時聲
    請人收入僅23,000元，即已無力負擔家庭必要開支及維持個
    人最低生活支出，實有不可歸責於己之事由，致不得已而悔
    諾。嗣聲請人於97年11月遭到資遣，而現今收入每月僅2 萬
    元。聲請人之無擔保或無優先權債務總額未逾1,200 萬元，
    爰依法聲請更生等語。
三、經查：
  (一)聲請人即債務人主張其目前平均月收入約為2萬元一節，相
    對人並未爭執，尚堪採信，是應認其具有相當之工作能力及
    收入。另經本院依職權調閱聲請人及其配偶黃中庸之97、98
    年財產所得資料，查知聲請人97年之所得為277,897 元，98
    年則無所得資料（見本院卷第37至40頁），而聲請人之配偶
    黃中庸97年之所得為556,725 元，98年之所得為657,576 元
    （見本院卷第44至47頁，亦即97、98年之平均月收入約分別
    為46,393元、54,798元），以上亦足信屬實。
  (二)據相對人國泰世華銀行（聲請人之最大債權銀行）代理人於
    本院99年12月29日訊問期日到庭表示：銀行先前曾提供最優
    惠的還款方案即180 期、0 利率，當時以此計算聲請人每月
    應繳給全部債權銀行的金額為14,850元，但聲請人當時表示
    無法負擔，目前銀行能提供最優惠的方案仍是180 期、0 利
    率，若以聲請人目前之債務金額，以此計算，則其每月應繳
    給全部債權銀行的金額約不超過16,171元（或16,300元）等
    語，聲請人對此雖表示：其目前每月能償還之金額僅13,000
    元等語，惟據其當庭所另稱：目前家中每年所繳之保險費大
    約一、二十萬元等語，而按諸常情，保險費並非家庭支出之
    必要費用，況縱認保險有其必要性，但亦應衡酌自身經濟狀
    況而以基本之保險額度為限，惟依聲請人所述「其家庭保險
    費每年約一、二十萬元」以觀，顯逾一般家庭之保險費用支
    出，足見其所稱之還款能力，並未盡其最大之努力。
  (三)另查，聲請人前曾向本院聲請更生，並經本院依98年度消債
    更字第291 號裁定諭知聲請人自99年03月05日上午10時起開
    始更生程序，而於更生程序中，聲請人提出之更生方案為每
    月清償11,000元，分8 年共96期清償，總清償成數約35％，
    然因聲請人之配偶名下有一不動產，時值約280 萬元，而該
    不動產至98年11月18日止之貸款餘額僅368,879 元，佐以聲
    請人之配偶亦有固定收入，若透過清算程序，聲請人尚可向
    其配偶請求分配剩餘財產，相較於聲請人當時所提更生方案
    之清償成數更高，是以認其更生方案之條件難認公允，故本
    院嗣於99年08月31日以99年度消債清字第136 號裁定聲請人
    自99年09月08日開始清算程序，以上有本院前開裁定2 份在
    卷為憑，足信為真。惟聲請人嗣於上開清算程序中撤回更生
    聲請，之後卻又於99年12月16日提起本件更生聲請；而於本
    件更生事件開庭時，其自陳：其配偶名下之不動產，是其家
    人原本居住的房子，但現已由其婆婆出賣予第三人，賣屋的
    錢應該在婆婆那邊，我們目前仍住在該屋，不過是向新屋主
    承租，每月租金1 萬元由聲請人配偶負擔等語（見本院99年
    12月29日訊問筆錄），足認聲請人於撤回前次更生聲請後，
    待其原亦有權利之不動產處分後，始另行聲請本件更生。據
    上，可認為聲請人並無清償債務之誠意。
  (四)按消費者債務清理條例雖期望使不幸陷入經濟困境之人得以
    清理債務，重建生活，然並無意使每一債務人仍維持其原有
    生活程度或超出其自身經濟能力之高消費生活，而係在保障
    債務人最低生活水準之前提下，使債務人盡力清償以得更生
    之機會，且債務人於負擔債務時，亦應能預見其為償還債務
    ，於履行期間必須經歷較不寬裕的經濟生活，是債務人自應
    調整其心態及生活需求，其生活費用之支出自不應由債務人
    任意主張。又更生、清算之聲請，係責任財產制度下最後之
    手段，須以債務人實質上已不能清償者為限，此乃消費者債
    務清理條例第3 條所明定。據上，審酌聲請人之年齡、工作
    能力、家庭經濟狀況及清償能力等，債權人所提出之還款方
    案係以零利率分期清償方式，每期還款金額應屬聲請人能力
    所及，然聲請人拒絕接受此足以負擔之還款方案，足認聲請
    人係欲藉由更生程序規避其所欠債務，與更生之立法意旨有
    悖，是其更生之聲請應予駁回。
四、依消費者債務清理條例第8 條、第15條，民事訴訟法第95條
    、第78條，裁定如主文。
中    華    民    國    99    年    12    月    31    日
                        民事第三庭    法  官  周玉
以上正本係照原本作成
如對本裁定抗告，須於裁定送達後10日內向本院提出抗告狀，並
繳納裁判費用新台幣1 千元。
中    華    民    國   100    年    1     月    4     日
                                      書記官  楊郁馨

司法院資訊處製作；財團法人民間司法改革基金會備份。
